臺灣臺北地方法院民事判決　　　　　　95年度重訴字第455號
原　　　告　戊○○
訴訟代理人　葉繼學律師
　　　　　　張睿文律師
複　代理人　吳忠德律師
原　　　告　丁○○
　　　　　　甲○○
　　　　　　己○○
共　　　同
訴訟代理人　葉繼學律師
被　　　告　庚○○
訴訟代理人　鄭穎律師
被　　　告　丙○○
訴訟代理人　朱增祥律師
被　　　告　乙○○
上列當事人間侵權行為損害賠償事件，本院於中華民國96年10月
31日言詞辯論終結，判決如下：
    主  文
原告之訴及假執行之聲請均駁回。
訴訟費用由原告連帶負擔。
    事實及理由
壹、程序方面：
一、本件被告乙○○未於言詞辯論期日到場，核無民事訴訟法第
    386條各款所列情形，爰依原告之聲請，由其一造辯論而為
    判決。
二、按訴狀送達後，原告不得將原訴變更或追加他訴。但請求之
    基礎事實同一、擴張或減縮應受判決事項之聲明者，不在此
    限，民事訴訟法第255條第1項第2、3款定有明文。本件原告
    於起訴時之訴之聲明為：「（一）被告庚○○、丙○○、乙○○應連帶給付原告戊○○新台幣（下同）42,064,137元，
    及自起訴狀繕本送達被告翌日起至清償日止，按年息百分之
    5 計算之利息。（二）被告庚○○、丙○○、乙○○應連帶
    給付原告丁○○21,9 37,603元，及自起訴狀繕本送達被告
    翌日起至清償日止，按年息百分之5計算之利息。（三）被
    告庚○○、丙○○、乙○○應連帶給付原告甲○○308, 838
    元，及自起訴狀繕本送達被告翌日起至清償日止，按年息百
    分之5計算之利息。（四）被告庚○○、丙○○、乙○○應
    連帶給付原告己○○18,1 88,554元，及自起訴狀繕本送達
    被告翌日起至清償日止，按年息百分之5計算之利息」。嗣
    後於96年4月9日民事準備（六）狀，將其聲明更改如下：「
    一、先位訴之聲明(一)被告庚○○、丙○○、乙○○應連帶給
    付原告戊○○新台幣（下同）42,064,137元整，及自起訴狀
    繕本送達被告翌日起至清償日止，按年息百分之5計算之利
    息。(二)被告庚○○、丙○○、乙○○應連帶給付原告丁○○
    21 ,937,603 元整，及自起訴狀繕本送達被告翌日起至清償
    日止，按年息百分之5計算之利息。(三)被告庚○○、丙○○
    、乙○○應連帶給付原告甲○○30 8,838元整，及自起訴狀
    繕本送達被告翌日起至清償日止，按年息百分之5計算之利
    息。(四)被告庚○○、丙○○、乙○○應連帶給付原告己○○
    18 ,188,554 元整，及自起訴狀繕本送達被告翌日起至清償
    日止，按年息百分之5計算之利息。二、備位訴之聲明(一)被
    告庚○○、丙○○、乙○○應連帶給付原告戊○○新台幣（
    下同）18,483,608元整，及自95年10月2日準備四狀繕本送
    達被告翌日起至清償日止，按年息百分之5計算之利息。(二)
    被告庚○○、丙○○、乙○○應連帶給付原告丁○○新台幣
    （下同）18,483,608元整，及自95年10月2日準備四狀繕本
    送達被告翌日起至清償日止，按年息百分之5計算之利息。
    (三)被告庚○○、丙○○、乙○○應連帶給付原告己○○新台
    幣（下同）18,483,608元整，及自95年10月2日準備四狀繕
    本送達被告翌日起至清償日止，按年息百分之5計算之利息
    。」，嗣經本院闡明後，於96年7月4日補正其全部訴之聲明
    為：「被告庚○○、丙○○、乙○○應連帶給付原告戊○○
    4206 萬4137元，連帶給付原告丁○○2549萬6801元、連帶
    給付甲○○579萬7103元及均分別自起訴狀繕本送達之翌日
    起至清償日止，按年息5%計付之利息。」經核其聲明之追加
    變更，請求之基礎原因事實並未改變，且在數額上有所更動
    ，亦係屬擴張或減縮訴之聲明之情形，揆諸前開說明，自應
    認原告所為訴之追加變更為合法。
貳、實體方面：
一、原告起訴主張：
（一）訴外人吳亞敏（已過世）為原告丁○○、己○○、戊○○
      與被告之母親，原告甲○○則為原告丁○○之配偶。原告
      等因長年旅居國外，故將原告等之國內財產委託吳亞敏代
      為管理，包括原告等於誠泰商業銀行股份有限公司（下稱
      誠泰銀行）開立之帳戶，另授權吳亞敏代原告買賣操作股
      票。詎料，被告庚○○於吳亞敏於93年1月30日死亡後第
      一個工作日，即同年2月2日起，先後盜賣原告於國票綜合
      證券股份有限公司安和分公司（下稱國票公司）之股票，
      並盜領原告於新光銀行龍山分行帳戶（原誠泰銀行帳戶）
      內股票獲利及庫存現金餘額，或將銀行存摺、開戶印鑑章
      等交付被告丙○○及乙○○，由其盜領原告銀行帳戶內之
      股票獲利，致原告等受有財產上之損害。退言之，如認系
      爭登記在原告名下之財產及存款（下簡稱系爭財產）為吳
      亞敏之遺產，則原告丁○○、己○○、戊○○基於其為合
      法繼承人，依繼承回復請求權之規定，被告自應將屬於原
      告丁○○、己○○、戊○○應繼分部分之財產返還。爰依
      侵權行為及不當得利、繼承回復請求權之法律關係請求之
      ，並聲明：（一）被告庚○○、丙○○、乙○○應連帶給
      付原告戊○○4206萬4137元，連帶給付原告丁○○2549萬
      6801元、連帶給付甲○○579萬7103元及均分別自起訴狀
      繕本送達之翌日起至清償日止，按年息5%計付之利息。（
      二）原告願供擔保請准宣告假執行。
二、被告部分：
甲、被告庚○○、丙○○部分答辯：
（一）系爭存款、股票非原告所有，並委託吳亞敏管理：
    1.原告等於新光銀行龍山分行帳戶內之資金，經核對原告等
      四人之入出境記錄及系爭帳戶交易明細交叉比對，除戊○○帳戶在其在國內期間，於86年6月15日有以「前日票據
      」存入1535萬1,844元並於同日全數轉支股款外，系爭帳
      戶於原告在國內期間均無交易記錄。是原告等無存款於系
      爭帳戶，吳亞敏自無從為原告管理而買進系爭股票。
    2.原告己○○與丁○○系爭帳戶，分別於84年11月8日及85
      年1月29日開戶，惟己○○及丁○○當時均不在國內，參
      照當時財政部函令，開立個人帳戶原則上需由開戶人本人
      辦理，若因特殊情形則得委任或授權第三人代辦，金融機
      構對委任或授權事項應辦理徵信調查，原告丁○○、己○○系爭帳戶非其所開立，又己○○、丁○○等於開戶時均
      在國外，無從徵信調查。購買系爭股票之劃撥帳戶，既非
      渠等開立，渠等主張系爭股票為渠等委託吳亞敏管理之財
      產，顯非事實。
    3.原告引用本院95年度自字第3號刑事判決，作為證明原告
      名下財產為原告所有乙情之證據，惟該判決乃關於戊○○
      、己○○、丁○○與吳亞敏在台新銀行敦南分行帳戶內存
      款之判決，與本案「國票證券內之股票」、「新光銀行」
      帳戶之存款所有權歸屬不相關。
    4.依89年時之公司法，股份有限公司發行新股須印製實體股
      票，且記名股票應用股東本名，則實體發行之記名股票上
      會有原始股票所有人之姓名記載。查依據「緩課股票轉讓
      所得申報憑單」中可知，其上雖載明金豪證券股份有限公
      司為證券經紀商，然其已經全部營業及資產讓與國票公司
      ，故國票公司帳戶中買賣之股票所有人即被告庚○○，其
      將自己擁有之股票以代理人丁○○、戊○○之帳號賣出，
      所得款項亦進入代理人帳戶內，故新光銀行龍山分行之資
      金為被告庚○○所有，原告丁○○、戊○○等人僅為人頭
      帳戶。
（二）系爭存款、股票非吳亞敏之遺產，原告不得主張繼承回復
      請求權：
    1.吳亞敏之遺產稅為原告戊○○所申報繳納，然在戊○○親
      書之申報書中，並無提及系爭帳戶之存款及股票，故前開
      財產非吳亞敏之遺產。
    2.又依最高法院53年台上字第1928號判例要旨謂，繼承回復
      請求權之行使，需以他人否認為真正繼承人之資格或雖未
      否認真正繼承人資格但自行僭稱為繼承人者，為其權利成
      立要件，若他人未加以否認其繼承地位或未僭稱為真正繼
      承人，則真正繼承人不得主張民法第1146條請求返還系爭
      遺產。而被告庚○○、丙○○為真正繼承人，亦被告等未
      否認原告戊○○、己○○、丁○○之繼承地位，原告主張
      不符繼承回復請求權之要件，顯見原告請求被告返還吳亞
      敏之遺產，實不足採。且繼承權為一概括之權利，非存在
      各別特定遺產之上，故數繼承人對於已繼承取得之特定遺
      產，雖享有公同共有權，究不能對此特定遺產謂有繼承權
      ，從而繼承人對於因繼承而取得之權利即係基於繼承權而
      取得之結果，要非繼承權本身，是倘對繼承權之有無有所
      爭執，自應以繼承權為標的，要與繼承之財產無涉。本件
      原告則係就個別之財產主張繼承權被侵害，不負繼承回復
      請求權之要件，顯無理由。
（三）並聲明：請求駁回原告之訴及假執行之聲請。
乙、被告乙○○方面：
    被告乙○○未於言詞辯論期日到場，亦未提出書狀作何聲明
    或陳述。
三、原告主張吳亞敏為原告丁○○、己○○、戊○○與被告之母
    ，原告甲○○則為原告丁○○之配偶，而吳亞敏於93年1月
    30日過世，被告庚○○領取原告等名義下之國票證券安和分
    公司其在誠泰銀行帳戶內之股票出售款項等情，為被告所不
    爭執，是堪信原告上開主張之事實為真實。
四、原告另主張該等名下之財產係屬原告所有，退言之，縱認非
    屬原告所有，亦屬吳亞敏之遺產，原告亦得請求回復該侵害
    之繼承財產等情，為被告否認，並以前揭情詞置辯，是本件
    兩造之爭執首應審究者，厥為系爭財產是否係屬原告所有而
    委託吳亞敏管理之財產。
五、按當事人主張有利於己之事實者，就其事實有舉證之責任，
    民事訴訟法第277條前段定有明文。民事訴訟如係由原告主
    張權利者，應先由原告負舉證之責，若原告先不能舉證，以
    證實自己主張之事實為真實，則被告就其抗辯事實即令不能
    舉證，或其所舉證據尚有疵累，亦應駁回原告之請求。（最
    高法院17年上字第917號判例參照）本件原告於先位請求主
    張系爭財產均屬原告所有，而託由已故之吳亞敏管理，自應
    先就該等事實之存在負舉證之責。經查，原告主張就系爭財
    產係屬原告所有而委託吳亞敏保管之事實，固據提出吳亞敏
    所訂立之買賣契約書、委託書以及吳亞敏保管家人印鑑章資
    料和本院95年度自字第3號刑事判決書等件為證，然而該等
    證據充其量僅可證明系爭財產確由吳亞敏所管理之事實，並
    無法推論出該財產即為原告所有而吳亞敏僅代為管理之事實
    。再參諸我國社會中，由父母以子女之名義為人頭帳戶買賣
    股票為通常之事實，由子女把金錢委託父母管理為其買賣股
    票則為少見之經驗法則，以及實際上於系爭帳戶內買賣股票
    者，均多係吳亞敏等情，而原告復無法提出原告名義下之帳
    戶究係由原告所擁有之何等資金匯入或處理，自難以前開事
    證認定原告主張之事實為真實。至於證人辛○○雖於本院審
    理時證述稱：「……吳女士有說子女帳戶的錢，都是子女自
    己的資金，他只是幫子女代為管理，掌握主導權。……」等
    語，惟其對於兩造在台新銀行之帳戶，其先稱「…吳女士有
    說子女帳戶的錢，都是子女自己的資金，他只是幫子女代為
    管理，掌握主導權。…」，又稱「在每個子女戶頭的錢，就
    是要給每個子女的。…」已是前後不一，且本院95年度自字
    第3號刑事案件，95年6月9日另證稱兩造在台新銀行之帳戶
    ，乃吳亞敏之理財帳戶，「…吳亞敏女士，前幾年丈夫過世
    ，有一大筆遺產，我幫他規劃保險部分、債券、部分基金。
    …」等語，對照前述不同之證詞，可知辛○○在不同案件對
    同一事情，為不同之陳述，再參諸原告自該等帳戶開立以來
    ，大多時間均在國外，亦無法證明該帳戶內之買賣股票資金
    如何而來，自難憑證人辛○○前後不一之概括證述，即遽認
    系爭財產係屬於原告所有而委託吳亞敏管理。至被告庚○○
    、丙○○抗辯稱系爭財產係屬庚○○為買賣股票而借用原告
    等名義所設，雖亦有可疑之處，然而依前揭舉證責任說明，
    在原告尚未證明系爭財產係屬原告所有而委託吳亞敏管理之
    事實前，就此部分亦應駁回原告之請求。又原告復主張在原
    告父親馬榮相86年9月24日過世前，均為先父、先母贈與給
    原告之財產。關於此生前贈與財產之法律關係原告始終未曾
    提出任何證據證明，其父親馬榮相、母親吳亞敏確有生前贈
    與予原告等人之行為，是原告此部分之主張亦無可採。
六、次按繼承人有數人時，在分割遺產前，各繼承人對於遺產全
    部為公同共有，為民法第一千一百五十一條所明定。繼承人
    因繼承而取得之遺產，於受侵害時，其所生之損害賠償債權
    ，乃公同共有債權。此損害賠償債權既為全體繼承人公同共
    有，則繼承人即公同共有人中一人或數人，請求就自己可分
    得之部分為給付，仍非法之所許。（最高法院87年度台上字
    第2473號判決參照）又繼承人固已先就部分遺產為協議分割
    或協商處理而終結部分遺產之公同共有關係，然而就其餘尚
    未協議分割之遺產或相關權利，仍應全部一體成為公同共有
    之遺產，而一體適用遺產繼承分割之相關規定，無法個別分
    割。本件原告備位主張，如本院認系爭財產非屬原告所有，
    則系爭財產係屬被繼承人吳亞敏之遺產之事實，縱使屬實，
    依前開說明，此部分係屬全體繼承人公同共有債權，該部分
    既尚未依協議分割遺產程序處理，自仍屬未分割之遺產，亦
    應請求返還予繼承人全體或與其餘未分割之遺產併同處理，
    其備位主張請求被告就上述債權按其應繼分計算可分得金額
    對伊等個別連帶賠償，於法亦有未合。是原告此部分之請求
    即不合法，亦應予以駁回。
七、從而原告主張系爭財產為原告所有，遭被告侵害，依據不當
    得利及侵權行為之法律關係，退言之，如認系爭財產為吳亞
    敏之遺產，則原告丁○○、己○○、戊○○基於其為合法繼
    承人，依繼承回復請求權之規定，請求被告應連帶給付原告
    如訴之聲明所示，為無理由，應予駁回。原告之訴既經駁回
    ，其假執行之聲請即失所附麗，應併予駁回。
八、本件事證已臻明確，兩造其餘主張陳述及所提之證據，經審
    酌後於本件判決結果無影響，爰不逐一論述，附此敘明。又
    被告乙○○雖未到庭陳述，惟依共同訴訟中之「主張共通原
    則」，被告庚○○、丙○○之有利於共同被告乙○○之相關
    陳述，其效力亦及於共同被告乙○○，併予敘明。
九、訴訟費用負擔之依據：民事訴訟法第78條。
中　　華　　民　　國　　96　　年　　11　 　月　21　　日
                  民事第一庭    法　官　朱漢寶
以上正本係照原本作成
如對本判決上訴，須於判決送達後20日內向本院提出上訴狀
中　　華　　民　　國　　96　　年　　11 　　月　21　　日
                    　　　　　　書記官　陳彥樺
